臺灣臺南地方法院民事判決　九十年度簡上字二四七號
　　上　訴　人　丁○○
　　視同上訴人　丙○○
　　　　　　　　戊○○
　　　　　　　　乙○○
　　訴訟代理人　甲○○
　　被上訴人　　己○○
右當事人間請求分割共有物事件，上訴人對於中華民國九十年七月十六日本院新營簡
易庭九十年度營簡字第二六九號第一審判決提起上訴，本院判決如左：
    主  文
上訴駁回。
第二審訴訟費用由上訴人丁○○負擔。
    事    實
甲、上訴人方面：
壹、上訴人丁○○部分：
一、聲明：（一）原判決廢棄。（二）兩造共有坐落於台南縣新營市○○段九九九地
    號、面積四０九平方公尺土地予以拍賣，將拍賣所得價金按共有人應有部分比例
    分配。（三）訴訟費用由被上訴人及其他共有人按應有部分比例負擔。
二、陳述：
（一）不同意原判決所定之分割方案即如附圖乙案，因依該分割方案之分割方法上訴
      人房屋必須拆除大部分，上訴人搭建現有房屋時，其餘共有人均同意上訴人搭
      建，亦默認未表示反對意見，因此依原審分割方法，對上訴人甚不利，上訴人
      主張將系爭土地加以拍賣，將拍賣所得價金按各共有人應有部分分得價金較公
      平合理。
（二）依原審分割方法，上訴人必須拆除現有房屋，上訴人之損失約新台幣（下同）
      五十萬元，因此若共有人中未拆除房屋之共有人願共同補償上訴人二十萬元損
      失，上訴人願依原審分割方法自行拆除房屋將土地交還所分得之共有人。
（三）上訴人分得之如原審判決附圖Ｄ部分，則上訴人在系爭土地上之房屋必須拆除
      ，而房屋無法使用，上訴人應分得之土地部分願出賣予被上訴人己○○。
（四）縱被上訴人己○○同意與上訴人互換分得之位置，即由上訴人分得原審判決附
      圖Ａ部分之土地，上訴人亦不同意按原審分割方法分割。
貳、視同上訴人丙○○、戊○○、乙○○部分之聲明及陳述：
（一）對原審判決結果無意見，均同意按原審附圖所示之分割方案分割，就分割位置
      可由全體共有人重新抽籤。
（二）不同意變價分割，亦不同意補償上訴人丁○○，上訴人丁○○在系爭土地上興
      建房屋時，並未經其他共有人同意。
乙、被上訴人方面：
一、聲明：上訴駁回。
二、陳述：同意原審判決結果，系爭土地係祖產不同意變價分割，又上訴人在系爭土
    地上搭建房屋時並未經其他共有人同意，請求其他共有人給予補償費，並不合理
    。
丙、本院依職權會同地政人員勘驗現場。
    理      由
一、按分割共有物之訴，乃固有必要共同訴訟，其為訴訟標的之法律關係，對於共同
    訴訟人，必須合一確定。本件雖僅原審被告丁○○一人提起上訴，惟其上訴之效
    力及於原審同造其餘被告丙○○、戊○○及乙○○，爰將丙○○、戊○○、乙○○併列為上訴人，先予敘明。
二、本件被上訴人起訴主張：坐落台南縣新營市○○段九九九地號、地目建、面積四
    ０九平方公尺土地（下簡稱系爭土地）為兩造共有，所有權應有部分為：上訴人
    丁○○五分之一、視同上訴人丙○○五分之一、視同上訴人乙○○五分之二、視
    同上訴人戊○○十分之一、被上訴人十分之一，系爭土地並無依使用目的不能分
    割之情，兩造亦無不分割之特約，因兩造無法達成分割協議，爰訴請依附圖所示
    乙案分割方法裁判分割系爭土地，以方便共有人各自取得土地使用等語。
三、上訴人丁○○抗辯稱：原判決所定之分割方案即如附圖乙案，上訴人之房屋將被
    拆除，對上訴人顯然不利，主張將系爭土地拍賣，由共有人分配價金，或由其他
    共有人補償上訴人二十萬元；視同上訴人丙○○、戊○○、乙○○則均表示同意
    依原判決附圖乙案之分割方案分割，不同意變價分割，亦不同意補償上訴人丁○○二十萬元等語。
四、被上訴人主張系爭土地為兩造所共有，所有權應有部分為：上訴人丁○○五分之
    一、視同上訴人丙○○五分之一、視同上訴人乙○○五分之二、視同上訴人戊○○及被上訴人各十分之一，兩造間並無不分割之特約，系爭土地地目為建，亦無
    因物之使用目的不能分割之情形，惟無法達成分割之協議等情，業據被上訴人提
    出土地登記謄本為證，復為上訴人所不爭執，自堪信為真實。
五、按各共有人得隨時請求分割共有物；又共有物之分割，依共有人協議之方法行之
    。分割之方法，不能協議決定者，法院得因任何共有人之聲請，命為原物或變價
    之分配，民法第八百二十三條第一項前段、第八百二十四條第一項、第二項分別
    定有明文。系爭土地為建地，性質上並無不能分割之情形，兩造間亦無不能分割
    之約定，而兩造既未能就分割方案達成協議，則被上訴人訴請裁判分割系爭土地
    ，自無不合。
六、次按共有物之分割，應依共有物之四周客觀環境情狀，顧慮全體共有人之利益，
    斟酌各共有人之使用現況及主觀因素，本於公平原則，而為適當之分配。經查：
    系爭土地之形狀呈東西走向之長四方形，土地為袋地，西南側舖設有柏油道路連
    接南方私有空地通行南側之計劃道路，為唯一對外通路，其餘東、北、南側均鄰
    他人之土地、建物，又土地北側及西側有平房兩棟，分屬上訴人丁○○及視同上
    訴人乙○○所有，北側之房屋為丁○○所有，呈東西走向，房屋可分為三部分，
    最西側部分為新搭建之雨棚連接搭建於鐵皮屋及磚造之房屋主體，磚造房屋主體
    已甚老舊，東側之房屋為乙○○所有，呈南北走向。又系爭土地及乙○○、丁○○所有房屋，依當事人指界丈量，土地部分南北長約十五點六八公尺、東西寬約
    二十五點七公尺，乙○○所有房屋依地政人員測量結果寬約四點六公尺，長約十
    三點七公尺，房屋東側距系爭土地東邊界線約零點六六公尺，丁○○房屋東邊寬
    約六點二公尺，雨棚及鐵皮屋部分長度約八點一公尺，磚土造房屋主體部分長約
    九公尺等情，業經原審及本院會同鹽水地政事務所人員勘驗現場明確，有原審九
    十年三月一日勘驗筆錄、草圖及本院九十一年五月三十日勘驗筆錄及現場圖在卷
    可憑，復為兩造所不爭，自無疑義。本院審酌上情、共有人主觀意願與利益以及
    土地之有效利用等因素，認原判決附圖所示之方案分割為適當、公平，其理由分
    述如下：
（一）上訴人丁○○雖抗辯原判決之分割方法，對上訴人不利，主張將系爭土地拍賣
      ，以價金分配予各共有人，然此為被上訴人戊○○及視同上訴人丙○○等所反
      對。而按共有物分割之方法，須先就原物分配，於原物分配有困難時，則予變
      賣，以價金分配於各共有人。而就原物分配時，如發現共有人中有不能按其應
      有部分受分配者，亦得以金錢補償之，並非定出於變賣一途（最高法院五十一
      年度台上字第二七一號判例參照）。是裁判上定共有物分割之方法，固有分配
      原物與變賣分配價金兩種，但為符合共有物分割之本旨，應以分配原物為原則
      ，如以原物分配有困難時，始得命變賣共有物，以價金分配於各共有人。查系
      爭土地面積四０九平方公尺，地形尚屬方正，以原物分割並無窒礙難行之處，
      而上訴人丁○○在系爭土地上之房屋必須拆除實係因上訴人丁○○擴張其應有
      部分之使用範圍搭建房屋所致，自不能因其個人逾越權限使用土地之原因，乃
      竟要求變賣分割，造成其他共有人亦不能保有土地，況變價分割係以強制執行
      關於不動產拍賣之規定實施變價，以現今不動產市場景氣低迷，拍賣結果往往
      低於市價，對上訴人亦非有利，是上訴人主張變賣系爭土地，顯非適當之方案
      ，為無可採。
（二）以現物分割之分割方法，因系爭土地為袋地僅西南側連接南側私人土地之現存
      巷道可對外通行，為謀分割後之各筆土地均能有對外通行之需要，並考量公平
      原則，系爭土地分割後必須在西側或南側預留保持共有之道路，可能採取之分
      割方案為甲案：在系爭土地西側預留道路，各共有人分得土地呈東西走向長方
      形區塊，且各分割後之土地南北併列（以下簡稱為東西向方案）。乙案：在系
      爭土地南側預留道路，各共有人分得土地呈南北走向，且各分割後之土地東西
      併列（以下簡稱為南北向方案）。依前述視同上訴人乙○○與上訴人丁○○所
      有房屋坐落位置而為觀察，如採東西向方案，現存呈南北走向之視同上訴人乙○○所有房屋必將大部分拆除；如採南北向方案，上訴人丁○○所有現呈東西
      走向之房屋，即存有將來必須攔腰分段拆除之可能，上訴人丁○○於原審雖堅
      持必須保存其房屋始同意分割，然審酌上訴人之應有部分合計僅八一點八平方
      公尺，而上訴人丁○○興建於系爭土地上之房屋東邊寬度約六點二公尺，房屋
      則分為三部分，其中雨棚及鐵皮屋部分長度約八點一公尺，磚土造房屋主體部
      分長約九公尺，總面積約一０六點０二平方公尺，若依上訴人所請保留建物而
      分割，則其餘共有人則須減少所分配之面積，且採東西向方式分割，其他共有
      人所分配之土地須呈狹長狀，不適於利用，又系爭土地寬度僅十三點五公分，
      若採東西向分割分式分割為四筆土地，則每筆土地之寬度亦僅有三點四二五公
      尺，上訴人之房屋仍必須被拆除，準此可知，無論如何分割，上訴人之房屋均
      須拆除，而此乃肇因於上訴人逾越其應有部分興建房屋所致，如謂因共有人恣
      意擴張土地所有權範圍之建築物得以永久限制其他共有人之權利，顯然不符合
      公平原則，再參諸視同上訴人乙○○陳稱其房屋可不予保留，願拆除交付分得
      該部分土地之人，是分割方案應可不考慮土地上房屋之現狀，而審酌被上訴人
      己○○及視同上訴人丙○○、戊○○、乙○○均同意採南北向方式分割，則系
      爭土地採南北向方式分割，顯符合多數共有人之意願，至共有人分得土地之位
      置，因不考慮房屋現狀結果，各共有人分配何位置應均無不可，經以多數共有
      人同意以抽籤方式而決定如附圖乙案之方式分割，亦符合公平原則。綜上各情
      ，並審酌系爭土地之地形及多數共有人之意願，並分割後各共有人取得之土地
      ，均有道路可通行，及符合共有人之利益等情，則以原判決附圖乙案所示之方
      法分割確較為公平、合理，亦合於經濟效用。
（三）至上訴人抗辯其房屋被拆除大部分，其他共有人應補償二十萬元等語部分，然
      查上訴人丁○○之房屋必須拆除係因上訴人逾越其應有部分興建房屋所致，已
      如前述，再參諸建物屋齡係已達三、四十年之老舊建物，有勘驗筆錄及視同上
      訴人丙○○提出之照片附卷可參，並依本院向台南縣稅捐稽徵處調閱之系爭房
      屋現值資料記載，該房屋現值僅一千二百元，有台南縣稅捐處九十年十二月十
      九日九十南縣稅財字第九００六八一二九號函附之房屋稅藉資料可參，足見系
      爭建物應無太大之經濟價值，是基於該房屋已無經濟價值及公平原則考量，該
　　　房屋本即無保留之必要，且上訴人亦未能證明就上開房屋於起造時已徵得其他
　　　共有人之同意，則上訴人要求被上訴人及其他共有人應給予二十萬元之補償云
　　　云，自無可採。
（四）上訴人雖又抗辯被上訴人分配取得之原審判決附圖Ａ部分土地，較接近現存巷
      道，土地價值應較高，應補償上訴人云云。然查，系爭土地本即為袋地，亦係
      經由南側他人之私有空地通行計劃道路，並未鄰接道路，是各部分土地之價值
      應無太大之差異，況原判決附圖分割方案已於南側預留五米寬之通路與南側之
      巷道相通，各共有人所分配取得之土地，對外通行均無問題，故各分配土地不
      同位置之經濟差異應無不同，再者，本院亦曾勸導上訴人丁○○可與被上訴人
      己○○互換取得之位置，然上訴人丁○○亦表示不願意與被上訴人互換位置，
      足見上訴人對分配土地之位置亦不堅持，則上訴人以分配土地之位置價值較低
      要求補償，亦非可取。
七、綜上所述，原審審酌上情而判決附圖乙案為分割系爭土地，所定之分割方法並無
    不適當之情事，上訴人所辯均為無可取。上訴人丁○○上訴意旨指摘原判決所定
    分割方法不適當應予廢棄，非有理由，應予駁回。又視同上訴人丙○○、戊○○
    、乙○○對於原判決並無不服，上訴人丁○○係專為自己之利益上訴，自應由其
    負擔上訴費用。
八、據上論結，本件上訴為無理由，依民事訴訟法第四百三十六條之一第三項、第四
    百四十九條第一項、第七十八條，判決如主文。
中　　　華　　　民　　　國　　九十一　　年　　　七　　　月　　 十九 　　日
                                    臺灣臺南地方法院民事第一庭
~B審判長法　　　官　周素秋
~B　　　法　　　官　黃瑪玲
~B　　　法　　　官　童來好
右正本證明與原本無異
本判決不得上訴
中　　　華　　　民　　　國　　九十一　　年　　　七　　　月　　二十二　　日
~B　    法院書記官　林木村
